【裁判字號】    89,判,51
【裁判日期】    890113
【裁判案由】    繼承登記
【裁判全文】
行  政  法  院  判  決                              八十九年度判字第五一號
    再 審原 告  乙○○
    訴訟代理人  甲○○
    再 審被 告  臺北縣汐止地政事務所
右當事人間因繼承登記事件，再審原告對本院中華民國八十七年八月二十日八十七年
度判字第一六七四號判決提起再審之訴。本院判決如左︰
    主  文
再審之訴駁回。
    事  實
緣再審原告申請就登記名義人為「陳振來」所有坐落台北縣金山鄉○○○段磺港小段
七十五地號土地，辦理登記為其被繼承人「陳進來」所有之繼承所有權移轉登記，再
審被告否准所請。再審原告訴經台北縣政府八十五年十一月二十二日北府訴決字第四
一四二七二號決定：「撤銷原處分，由原處分機關另為適法之處分」。再審被告重為
審查後，認再審原告不符「土地總登記登記名義人之資料不全或不符申辦登記審查注
意事項」第三、四點規定，又未能於補正期間內檢附足資證明被繼承人即登記名義人
之文件，遂駁回其申請。再審原告循序起訴，為本院八十七年判字第一六七四號判決
駁回，乃以該判決有行政訴訟法第二十八條第一款之再審情形為由，對之提起再審之
訴。茲摘兩造訴辯意旨如次：
再審原告起訴意旨及補充理由略謂︰一、按「土地總登記登記名義人之資料不全或不
符申辦登記審查注意事項」（下稱「注意事項」）第三點規定：「日據時期土地登記
簿所登記名義人住所，與申請登記檢附之日據時期全戶戶籍資料所載住所相符，惟名
字有同音異字或筆劃錯誤者，經戶政機關查復日據時期該住所內，無與登記名義人同
名同姓之人記事，並有其日據時期之登記證或光復後首次核發之原權利書狀或共有人
保持證者，得據以受理登記。」揆諸本案，被繼承人「陳進來」與登記名義人「陳振
來」之臺語發音近似，致誤植成同音異字之情形，且經戶政機關查復後，日據時期「
陳進來」之住所內確無與登記名義人同名同姓之人。然日據時期土地登記簿未載登記
名義人住所，致不知與被繼承人「陳進來」之日據時期戶籍資料所載住所是否相符事
，乃當年地政機關失職遺漏造成，本應由再審被告就該「注意事項」第二項之本旨精
神呈請核示並研擬妥適解決本案之辦法以符現實之需，不得謂：「系爭土地現行登記
簿、舊簿、台帳內之登記名義人為『陳振來』，均未載明住所，又無日據時期土地登
記簿及申請書可資佐證。」即歸責於再審原告而駁回其申請。按依行政訴訟法第三十
三條準用民事訴訟法第二百七十七條規定，當事人主張有利於己之事實，就其事實有
舉證責任。本案再審原告已依「注意事項」規定檢附相關證據齊全，惟因公務機關內
部資料登載不全，即認定「陳振來」非「陳進來」，倘若如此，「注意事項」之行政
救濟又何需頒布施行，且再審被告無「陳振來」非「陳進來」之證據，即不得以推測
之詞予再審原告駁回處分。二、又「注意事項」第四點規定：「合於二之(四)至二之(六)
、三情形而未能檢附原權利憑證，如申請人檢附土地四鄰或共有人（含繼承人）或村
里長保證書，並於申請書備註欄內切結『本申請案確無虛偽不實之情事，如有不實，
申請人願負法律責任』者，得據以辦理。惟保證人於保證之事實發生時，應具有完全
之法律行為能力。出具證明時應陳述其親自觀察之具體事實，而非陳述其判斷或推斷
之事實結果，並應添附印鑑證明。但檢附村里長保證書，蓋有村里辦公處印信者，免
檢附該村里長印鑑證明。」查本項規定僅須申請人（即再審原告）檢附土地四鄰或共
有人（含繼承人）或村里長保證書三者之一即為已足。但再審被告駁以「再審原告所
附之村里長保證書，因保證人於被保證事實發生時尚未出生，其保證事項尚無足採」
等語。殊不知再審原告已提出有效之許金樹「四鄰保證書」在案，實為捨棄正確補正
資料不用，並拒絕再審原告既得之繼承權。三、再審原告提出「陳進來」日據時期戶
籍謄本，明確顯示「陳進來」住所為「台北州基隆郡金山庄下中股字磺港七十五番地
」，與系爭土地「金山鄉○○○段磺港小段七十五地號」番地號與現地號完全相符，
奈何被告不為事實審查，逕以系爭土地現行登記簿、舊簿、台帳內之登記人為「陳振
來」均未載明住所，又無日據時期土地登記簿及申請書可資佐證為由，駁回本案，殊
不知該舉證應由地政機關內部資料之有無，均為已足，豈可歸責於再審原告。四、緣
再審被告答辯狀事實欄及證物四、五為八十五年十二月三日八五北縣汐地一字第一○
○八二號補正函及八十五年十二月二十六日八五北縣汐地字第一一○九六號駁回函。
該補正函要求原告於十五日內檢附足資證明被繼承人即登記名義人「陳振來」之佐證
資料（如更正記事或更名記事戶籍證明文件）。惟本案係依「注意事項」申辦之繼承
登記案件，並已依該「注意事項」第二點第(六)款及第四點附呈有關佐證資料(一)如名字
國台語同音異字之金山鄉戶政事務所查復日據時期，該住所內無「陳振來」同名同姓
之人證明。(二)檢附土地四鄰保證人許金樹，證明金山鄉○○○段磺港小段七十五地號
為陳進來所有，許金樹為民國前八年生，所保證事實發生時已具有完全之法律行為能
力。出具證明時陳述其親自觀察之具體事實，而非陳述其判斷或推斷之事實結果，並
添附其印鑑證明在案。以上佐證資料係應「注意事項」規定而申辦，而再審被告於駁
回理由書內卻要求十五日內檢附佐證資料，如更正、更名記事戶籍資料，顯與本案要
旨無關。設若佐證資料有更正、更名記事戶籍資料，本案遑需依照「注意事項」申辦
，事理至明。五、本申請繼承登記案經再審被告八十五年五月二十三日北縣汐地一字
二三四號駁回理由書敘明：「依台北縣政府八十五年五月十四日八五北府地一字一五
二四二號函辦理，隨案並檢附上函影本供參考」，予以駁回。經查該府函示：請再審
被告按「土地總登記登記名義人資料不全或不符申辦登記審查注意事項」第四點，確
依上開規定核處，至為明確。再審被告不依職權審查登記，逕以縣府覆函為駁回理由
，認事用法，顯有違誤。本案八十五年六月四日再陳，亦經再審被告以前項相同理由
駁回，經與再審被告曾明宗科長研討後，六月十二日再陳，並經再審被告移請台北縣
政府八十五年六月二十九日八五北府地一字二一二八八四號函示：「本案因及事實
認定，請依內政部八十二年十二月二日台八二內地字第八二一五○七一號函，就有關
佐證或事實，本於職權依法核處。」至為明確。惟再審被告未能依法令及有關再審原
告所提供之佐證或事實，本於職權依法核處，又逕以該縣府覆函駁回。如此公務之處
理方式，致使民眾徒勞往返，曠日廢時。審查之工作為地政工作之要項，公務員應審
而不審，有失職濫權之嫌。六、請通知再審被告到庭說明日據時期番地號與現地號之
編配是否有關，及現地號之編配原則或方法。另請傳喚金山鄉戶政事務所人員說明日
據時期番地號是否為舊時之戶籍門牌號即可證明，日據時期舊戶籍門牌即日據時期之
番地號，舊番地號即土地總登記時之新地號。同時懇請准予兩造言詞辯論，俾便釐清
事實真相，免於來日更形複雜，無法處理。七、再審原告及父親陳萬居、祖父陳進來
世居現戶籍地：金山鄉○○村○○鄰○○路一七八號。原門牌為同址一四○號、一二
三號、八十八號整編而來，又八十八號為民國三十五年戶籍初次登記之門牌號，該戶
籍內陳萬居、陳蔡腰、陳秀英、乙○○四人與日據時期台北州基隆郡金山庄下中股字
磺港七十五番地內設籍之人，完全相同，而該戶前戶主陳進來於昭和二年八月二十七
日死亡，亦可由日據時期戶籍謄本中明確顯示。足證乙○○、陳萬居、陳進來世居此
地，鄰里鄉人亦可證明，而番地號與現地號又一字不差，因本案及事實認定，懇請
依內政部八十二年十二月二日台八十二內地字第八二一五○七一號函及「注意事項」
二之(六)、三、四，就有關佐證或事實，本於職權核處判決，並為准予原告繼承之登記
。八、綜上所陳，本案原處分及訴願、再訴願決定及原判決均未查明事實，顯有違誤
，請廢棄原判決並撤銷原處分及一再訴願決定等語。
再審被告答辯意旨略謂︰一、按行政訴訟，一經鈞院判決，即有實質確定力，除有法
定再審原因，依法提起再審之訴外，當事人不得就已經裁判之法律關係，另行起訴，
再事爭執，此觀行政訴訟法第三條、第四條、第二十八條之意旨自明（七十二年判字
第二二五號判決）。又當事人對於行政法院之判決提起再審之訴，非有行政訴訟法第
二十八條所列各款情形之一者，不得為之，合先明。二、另「日據時期土地登記簿
所載登記名義人住所，與申請登記檢附之日據時期全戶戶籍資料所載住所相符，惟名
字有同音異字或筆劃錯誤者，申請人應檢附第二點第五款之文件，並經登記機關審查
該住所內無其他同名同姓者，得據以受理登記。」、「合於二之(四)至二之(六)、三、情
形而未能檢附原權利憑證，如申請人檢附土地四鄰或共有人（含繼承人）或村里長保
證書，並於申請書備註欄內切結『本申請案確無虛偽不實之情事，如有不實，申請人
願負法律責任』者，得據以辦理。惟保證人於被保證之事實發生時，應具有完全之法
律行為能力，出具證明時，應陳述其親自觀察之具體事實，而非陳述其判斷或推斷之
事實結果，並應添附其印鑑證明書，但檢附村里長保證書，蓋有村里辦公處印信者，
免檢附該村里長印鑑證明。」為內政部八十六年二月十八日台八六內地字第八六七八
四七一號函修正訂頒「土地總登記登記名義人之資料不全或不符申辦登記審查注意事
項」第三、四點所規定。三、系爭標的物金山鄉○○○段磺港小段七十五地號之登記
名義人為「陳振來」，而非被繼承人「陳進來」。再審原告請求依前揭規定辦理登記
，經審查後，發現系爭土地現行登記簿、舊簿、土地台帳之登記名義人為「陳振來」
，均未載明住所，又無日據時期土地登記簿及申報書可資佐證，且「建築改良物填報
表」土地所有權人「陳振來」住所載為「金山鄉○○村○○路十六鄰一四三號」、「
金山鄉○○村○○路十二鄰九十二號」，亦與被繼承人日據時期戶籍資料不符。是其
雖檢附戶政機關「無同名同姓之人」證明及村里長、土地四鄰保證書等文件，然其申
請核與上開規定之前提要件不符。四、再審原告所附之村里長保證書，因保證人於被
保證事實發生時尚未出生，更遑論其陳述事實，其保證之事項，難謂足採。至於再審
原告所附土地四鄰保證書，該保證人許金樹雖為民前八年生，然保證書僅為補強未檢
附權利憑證，非為證明登記名義人之惟一證明力。縱令該保證書為真實，仍無法僅憑
該保證書逕以認定被繼承人「陳進來」與登記名義人「陳振來」為同一人，據以登記
。五、本件繼承登記，因再審原告檢附之申請資料與前開規定不符，經再審被告審查
後發現尚不足以認定被繼承人與登記名義人為同一人，無法據以登記，遂另以八十五
年十二月三日八五北縣汐地一字第一○○八二號函請再審原告檢附被繼承人即登記名
義人之相關佐證資料。惟因再審原告逾期未能檢附相關證明文件，致無由據以辦理，
乃依土地登記規則第五十一條規定以八十五年十二月二十六日北縣汐地一字第一一○
九號函敘明理由及法令依據，予以駁回，足見原處分係依法行政，並無不當。六、綜
上所述，本件顯無再審理由，請求駁回再審之訴等語。
    理  由
按行政訴訟當事人對於本院判決提起再審之訴，必須具有行政訴訟法第二十八條所列
各款情形之一者，始得為之，而該條第一款所謂適用法規顯有錯誤者，係指原判決所
適用之法規與該事件應適用之現行法規相違背或與解釋判例有所牴觸者而言，至於法
律上見解之歧異，再審原告對之縱有爭執，要難謂為適用法規錯誤，而據為再審之理
由，本院六十二年判字第六一○號著有判例。本件原判決駁回再審原告於前程序之訴
，係以：「按『日據時期土地登記簿所載登記名義人住所與申請登記檢附之日據時期
全戶戶籍資料所載住所相符，惟名字有同音異字或筆劃錯誤者，申請人應檢附第二點
第五款之文件，並經登記機關審查該住所內無其他同名同姓者，得據以受理登記。』
『合於二之(四)至二之(六)、三、情形而未能檢附原權利憑證，如申請人檢附土地四鄰或
共有人（含繼承人）或村里長保證書，並於申請書備註欄內切結「本申請案確無虛偽
不實之情事，如有不實，申請人願負法律責任」者，得據以辦理。惟保證人於被保證
之事實發生時，應具有完全之法律行為能力。出具證明時應陳述其親自觀察之具體事
實，而非陳述其判斷或推斷之事實結果，並應添附其印鑑證明書。但檢附村里長保證
書，蓋有村里辦公處印信者，免檢附該村里長印鑑證明。』為內政部八十六年二月十
八日台八六內地字第八六七八四七一號函修正訂頒『土地總登記登記名義人之資料不
全或不符申辦登記審查注意事項』第三、四點所規定。本件原告（即再審原告，下同
）向被告（即再審被告，下同）申辦繼承登記，因本件系爭土地（坐落台北縣金山鄉
○○○段磺港小段七五地號）之登記名義人為『陳振來』而非其被繼承人『陳進來』
，原告請求被告依前揭規定辦理登記。但經被告審查後發現系爭土地現行登記簿、舊
簿、台帳內之登記名義人為『陳振來』，均未載明住所，又無日據時期土地登記簿及
申報書可資佐證，且建築改良物情形填報表土地所有權人『陳振來』住所載為『金山
鄉○○村○○路一六鄰一四三號』、『金山鄉○○村○○路十二鄰九十二號』，亦與
被繼承人『陳進來』日據時期戶籍資料不符，是其雖檢附戶政機關『無同名同姓之人
』證明及村里長、土地四鄰保證書等文件，然其申請核與上開規定之前提要件不符。
又原告所附之村里長保證書，因保證人於被保證事實發生時尚未出生，其保證之事項
顯非其親自觀察之具體事實，尚不足採為有利原告之認定。至於原告所附土地四鄰保
證書，該保證人許金樹雖為民前八年生，且原告亦主張許金樹所保證事實發生時已具
有完全之法律行為能力，出具證明時陳述其親自觀察之具體事實，而非陳述其判斷或
推斷之事實結果，並添附其印鑑證明書在案，請詳查並准予所請云云。然因系爭土地
現行登記簿、舊簿、台帳內之登記名義人為『陳振來』，均未載明住所，又無日據時
期土地登記簿及申報書可資佐證，與上開規定之前提要件不符，縱令該保證書為真實
，仍無法僅憑該保證書逕以認定被繼承人『陳進來』與登記名義人『陳振來』為同一
人，據以登記，被告駁回原告登記之申請，並無違誤。」等語為得心證之理由，經核
並無不合。又原判決認再審原告於前程序所提戶籍謄本等證據不足以認定系爭土地登
記名義人「陳振來」與其被繼承人「陳進來」為同一人，依前述注意事項第三、四點
等規定，維持再審被告所為駁回再審原告申請就該土地辦理繼承登記之處分，其適用
法規洵屬正確。而系爭土地登記名義人「陳振來」是否即為原告之被繼承人「陳進來
」，乃事實上之爭執，與適用法規截然二事，再審原告並不能因之而謂原判決適用法
規顯有錯誤。綜上所述，原判決所適用之法規，與該事件應適用之現行法規並不相違
背，與解釋判例亦無所牴觸，要無適用法規錯誤之可言。再審原告提起再審之訴為無
理由，應予駁回。
據上論結，本件再審之訴為無理由，爰依行政訴訟法第三十三條、民事訴訟法第五百
零二條第二項，判決如主文。
中    華    民    國     八十九      年      一      月      十三       日
                    行 政 法 院 第 一 庭
                                審 判 長 評  事      黃  綠  星
                                         評  事      藍  獻  林
                                         評  事      黃  璽  君
                                         評  事      廖  宏  明
                                         評  事      鄭  忠  仁
右  正  本  證  明  與  原  本  無  異
                                         法院書記官  邱  彰  德
中    華    民    國     八十九      年      一      月      十四       日


司法院資訊處製作；財團法人民間司法改革基金會備份。
